【裁判字號】    99,裁,278
【裁判日期】    990129
【裁判案由】    土地增值稅
【裁判全文】
最  高  行  政  法  院  裁  定
                                       99年度裁字第278號
上  訴  人  甲○○
被 上訴 人  高雄縣政府地方稅務局
代  表  人  乙○○
上列當事人間土地增值稅事件，上訴人對於中華民國98年10月29
日高雄高等行政法院98年度訴字第531號判決，提起上訴，本院
裁定如下：
    主  文
上訴駁回。
上訴審訴訟費用由上訴人負擔。
    理  由
一、按對於高等行政法院判決之上訴，非以其違背法令為理由，
    不得為之，行政訴訟法第242條定有明文。依同法第243條第
    1項規定，判決不適用法規或適用不當者，為違背法令；依
    同法第243條第2項規定，判決有該條項所列各款情形之一者
    ，為當然違背法令。又提起上訴，應以上訴狀表明上訴理由
    並應添具關於上訴理由之必要證據，復為同法第244條第1項
    第4款及第2項所明定。是當事人提起上訴，如以原審判決有
    不適用法規或適用不當為理由時，其上訴狀應有具體之指摘
    ，並揭示該法規之條項或其內容；如以原審判決有行政訴訟
    法第243條第2項所列各款情形為理由時，其上訴狀應揭示合
    於該條款之具體事實。上訴狀或理由書如未依上述方法表明
    ，或其所表明者顯與上開法條規定之違背法令情形不相合時
    ，即難認為已合法表明上訴理由，其上訴自非合法。
二、緣訴外人陳克敏所有高雄縣大寮鄉○○段1117地號土地（下
    稱系爭土地），面積3,607平方公尺，應有部分1235/3604，
    於民國（下同）84年2月7日經臺灣高雄地方法院（下稱高雄
    地院）拍賣，並由訴外人楊秀花拍定；被上訴人依法院通知
    以一般用地稅率核算應繳土地增值稅稅額為新臺幣（下同）
    654,184元，並開立繳款書，函請高雄地院代為扣繳在案。
    嗣上訴人於97年11月27日以債權人身分向被上訴人申請依行
    為時土地稅法規定免徵土地增值稅，並退還溢繳稅款。經被
    上訴人以已逾稅捐稽徵法第28條所定之5年退稅期限為由，
    否准所請；上訴人不服，提起訴願、行政訴訟（高雄高等行
    政法院98年度訴字第235號）均經駁回，並已確定在案。上
    訴人復於98年3月3日以系爭土地之土地增值稅核課有誤為由
    ，向被上訴人請求依98年1月21日修正公布之稅捐稽徵法第2
    8條第2項規定本於職權辦理退稅，經被上訴人以98年3月12
    日高縣稅土字第0980009676號函否准所請。上訴人不服，循
    序提起行政訴訟，經原審法院判決駁回後，提起本件上訴。
三、上訴意旨雖主張：(一)原判決之判決主文究適用何法規，並未
    在判決理由書項下載明，從其判決理由中，亦不知究適用何
    法條，遽然判決，構成判決不備理由之違背法令。(二)原判決
    就撤銷訴訟之部分未予論及，其判決自屬違背法令。(三)原判
    決認定事實不依卷證資料，構成判決違背法令，亦有訴外裁
    判。(四)原判決消極不適用行政訴訟法第117條及第201條規定
    作為判決之基礎，竟積極適用土地稅法第5條及土地稅法施
    行細則第61條規定，構成判決違背法令。(五)原判決將上訴人
    之主張分割論斷，顯見原審未斟酌全辯論意旨以判斷事實，
    構成判決違背法令。(六)本件並無本院75年度判字第362號判
    例之適用，原判決據此認上訴人無應受保護之權利或法律上
    利益存在，有所不當。(七)原判決依本院80年6月份庭長法官
    聯席會議，認債權人不得申請，為誤解法令，構成判決違背
    法令。(八)依本院88年判字第392號判例、95年度判字第1666
    號判決及95年度判字第01843號判決均肯認債權人有申請及
    退稅之權益，或得代債務人申請退稅之權利，而屬公法請求
    權之行使。原判決認上訴人無權申請，即非「依法申請案件
    」，不符行政訴訟法第5條規定，亦屬誤解法律，構成判決
    違背法令等語。然原判決已就上訴人得否請求被上訴人依職
    權就系爭土地作成免徵土地增值稅之行政處分，並將該稅款
    加計利息一併退還執行法院分配之重要爭點，詳述其判斷之
    理由，即論明：上訴人就該課稅處分僅具事實上之利害關係
    ，難認其權利或法律上利益因而受侵害，上訴人對該課稅處
    分結果，並無權利或法律上之利益直接受損，自無提起本訴
    之實體上申請權或請求權依據；且依本院80年6月12日庭長
    評事聯席會議決議意旨，債權人依行為時農業發展條例第27
    條（行為時土地稅法第39條之2第1項規定亦同）規定向稅捐
    稽徵機關申請免稅，僅生促使稽徵機關注意有無免稅規定之
    適用，且依該規定合於免徵要件者，當然發生減徵效果，尚
    無待人民之申請，足認債權人之申請，僅在促使稅捐稽徵機
    關注意減徵土地增值稅而已，並非其有請求稅捐稽徵機關減
    徵土地增值稅之公法上權利，而是否減徵乃稅捐稽徵機關之
    職權，本件上訴人實無請求被上訴人依職權退稅之權利等意
    旨，並就上訴人之主張，何以不足採，分別予以指駁甚明。
    又本院97年12月份第3次庭長法官聯席會議決議已釋明：課
    予義務訴訟之訴訟標的，依行政訴訟法第5條規定，應為「
    原告關於其權利或法律上利益，因行政機關違法駁回其依法
    申請之案件，或對其依法申請之案件不作為致受損害，並請
    求法院判命被告應為決定或應為特定內容行政處分之主張」
    。是原告提起課予義務訴訟如經判決駁回確定者，該判決之
    確定力（既判力）不僅及於確認「原告對於請求作成其所申
    請行政處分依法並無請求權」，且及於「被告機關原不作為
    或否准處分為合法」、「不作為或否准處分並未侵害原告之
    權利或法律上利益」之確認等意旨，故原審既認定上訴人提
    起之訴訟類型為課予義務訴訟，並以其無實體上之請求權而
    判決駁回，即含有確認被上訴人原否准處分及續予維持的訴
    願決定為合法，而駁回上訴人所提將其一併撤銷之訴訟之意
    。至於上訴人指摘判決主文所由生之法律，不知何所據云云
    ，經查原判決於主文諭知「原告之訴駁回」，其依據即係在
    實體法上「原告之訴為無理由」，則其於「據上論結」欄有
    無引據行政訴訟法第195條第1項後段或第200條第2款之程序
    規定，尚不生「判決不備理由」之問題。觀諸前開上訴意旨
    無非重述其在原審主張之歧異見解，對原審認定事實及適用
    法律之職權行使，指摘為不當，並就原判決已論斷者，誤解
    其未為論斷，核與所謂原判決「違背法令」之情形顯不相當
    ，均難認對原判決之如何違背法令已有具體之指摘。依首開
    規定及說明，應認其上訴為不合法。
四、依行政訴訟法第249條第1項前段、第104條、民事訴訟法第9
    5條、第78條，裁定如主文。
中    華    民    國    99    年    1     月    29    日
                    最高行政法院第四庭
                        審判長法官  劉  鑫  楨
                              法官  侯  東  昇
                              法官  林  文  舟
                              法官  曹  瑞  卿
                              法官  陳  鴻  斌
以  上  正  本  證  明  與  原  本  無  異
中    華    民    國    99    年    2     月    2     日
                              書記官  邱  彰  德


司法院資訊處製作；財團法人民間司法改革基金會備份。
